臺灣高等法院高雄分院民事判決　　　　96年度勞上易字第26號
上　訴　人　南亞塑膠工業股份有限公司
法定代理人　乙○○
訴訟代理人　戊○○
　　　　　　癸○○
　　　　　　丙○○
被上訴人　　子○○
　　　　　　甲○○
　　　　　　辛○○
　　　　　　丑○○
　　　　　　丁○○
　　　　　　庚○○
　　　　　　己○○
　　　　　　壬○○
共　　　同
訴訟代理人　陳三兒律師
上列當事人間請求給付退休金事件，上訴人對於民國96年8 月2
日臺灣高雄地方法院96年度勞訴字第24號第一審判決提起上訴，
本院於96年10月31日言詞辯論終結，判決如下：
    主  文
上訴駁回。
第二審訴訟費用由上訴人負擔。
    事實及理由
一、本件被上訴人起訴主張：被上訴人原均為上訴人僱用之員工
    ，各人之「到職日期」、「退休日期」、「任職年資」、「
    退休金基數」（含「勞動基準法實施前之基數」及「勞動基
    準法實施後之基數」）、「月平均夜點費」（含「退休前3
    個月之月平均夜點費」及「退休前6 個月之月平均夜點費」
    ）均如附表各欄所示。被上訴人於任職期間，每月均有領取
    夜勤津貼〔勞動基準法（下稱勞基法）施行後，民國73年9
    月更名為夜點費迄今，下稱系爭夜點費〕，惟上訴人給付退
    休金時，並未將夜點費計入平均工資，致被上訴人所領取之
    退休金短少，其差額分別如附表「退休金差額」欄所載。又
    依勞基法施行細則第29條第1 項規定，上訴人應自被上訴人
    退休之日起30日內給付退休金，上訴人短少給付上開退休金
    ，迄未給付，應自各被上訴人退休之日起算30日屆滿之翌日
    起負遲延責任，爰依勞基法第55條、勞基法施行細則第29條
    第1 項之規定，求為判決：上訴人應分別給付被上訴人如附
    表「退休金差額」欄所示之金額，及各自附表「利息起算日
    」欄所示之日期起均至清償日止按週年利率5 ％計算之利息
    。
二、上訴人則以：上訴人於民國65年以前，免費提供便當予夜班
    員工食用，65年後改發「夜勤津貼」，嗣配合勞基法施行，
    於73年9 月更名為「夜點費」，故系爭夜點費性質上並非被
    上訴人工作之對價，而係上訴人體恤、慰勞夜班員工之恩惠
    與福利，亦非經常性給與，非屬工資，自不得計入平均工資
    內，被上訴人主張將系爭夜點費列入平均工資計算退休金，
    請求補發其差額，並無理由等語，資為抗辯。聲明求為判決
    ：被上訴人之訴駁回。
三、原審判決被上訴人全部勝訴。上訴人上訴聲明求為判決：(一)
    原判決廢棄。(二)被上訴人在第一審之訴及假執行之聲請均駁
    回。被上訴人答辯聲明：上訴駁回。
四、兩造不爭執事項如下，並有被上訴人之退休金明細表、所得
    明細單等附卷可稽（見原審96年度雄勞調字第17號卷第8-39
    頁），堪予採信。
  (一)被上訴人原均為上訴人僱用之員工，各人之「到職日期」、
    「退休日期」、「任職年資」、「退休金基數」（含「勞基
    法實施前之基數」及「勞基法實施後之基數」）、「月平均
    夜點費」（含「退休前3 個月之月平均夜點費」及「退休前
    6 個月之月平均夜點費」）均如附表各欄所示。
  (二)被上訴人於任職期間，每月均有領取系爭夜點費，（原名夜
    勤津貼，勞基法施行後，民國73年9 月更名為夜點費迄今）
    ，惟上訴人給付退休金時，並未將系爭夜點費計入平均工資
    內。若將系爭夜點費應計入平均工資內。則被上訴人所領取
    之退休金，即短少如附表「退休金差額」欄所載之金額。
  (三)上訴人公司之員工上班係採24小時三班輪制，早班自上午8
    時至下午4時，中班自下午4 時至晚上12時，夜班自晚上12
    時至翌日上午8 時，被上訴人退休前，上中班者領夜點費
    180 元，上夜班者領夜點費360 元，亦即於晚間8 時至翌日
    上午8 時上班者，每小時可領45元之夜點費。
五、本件兩造之爭點為：系爭夜點費應否納入平均工資內計算被
    上訴人之退休金？亦即系爭夜點費之給付是否具有「勞務對
    價性」及「經常性」，若有，則應否納入平均工資內，若無
    ，則不應否納入平均工資內。經查：
  (一)上訴人公司之員工上班係採24小時三班輪制，早班自上午8
    時至下午4時，中班自下午4 時至晚上12時，夜班自晚上12
    時至翌日上午8 時，被上訴人退休前，上中班者領夜點費
    180 元，上夜班者領夜點費360 元，亦即於晚間8 時至翌日
    上午8 時上班者，每小時可領45元之夜點費等情，為兩造所
    不爭，已如前述，足見被上訴人領取上訴人所給付之系爭夜
    點費，係因被上訴人輪值中、夜班，在晚間8 時至翌日上午
    8 時上班工作所致。查在該時段上班工作，與吾人身心之正
    常作息相反，顯較日間上班者辛苦，獲取較日間上班者多一
    點之報酬，乃事理所當然，上訴人亦自承為了吸收員工及體
    恤員工夜間工作比較辛苦而發給系爭夜點費。準此，系爭夜
    點費乃係上訴人因被上訴人於特殊工作時間工作，而對被上
    訴人所為之給付，其本質為被上訴人於該時段工作所獲得之
    報酬，具有「勞務對價性」，至為明確。上訴人主張系爭夜
    點費之給付不具有「勞務對價性」，顯不足採。
  (二)又被上訴人於任職期間，每月均有領取系爭夜點費，其各人
    之任職年資、退休前3 個月、6 個月之月平均夜點費各如附
    表所示等情，亦為兩造所不爭。查被上訴人任職20多年期間
    ，每個月均有領取系爭夜點費，其退休前3 個月、6 個月之
    月平均夜點費各有數千元，足見系爭夜點費之給付具有「經
    常性」，亦至為明確。上訴人主張系爭夜點費之給付不具有
    「經常性」，顯不足採。
  (三)按「工資：謂勞工因工作而獲得之報酬，包括工資、薪金及
    按計時、計日、計月、計件以現金或實物等方式給付之獎金
    、津貼及其他任何名義之經常性給與均屬之。」，勞基法第
    2 條第3 款定有明文。足見工資之給付，不限於現金，實物
    亦包括在內，且亦不問其名稱為何，薪金、獎金、津貼亦屬
    之。上訴人主張勞工的報酬分為四種，即工資、津貼、獎金
    及其他給與，系爭夜點費最初係便當，嗣改為夜勤津貼，故
    不是工資，屬上訴人體恤被上訴人之恩惠性、福利性給與云
    云，顯與上開規定不合，不足採取。
  (四)上訴人辯稱系爭夜點費係固定的金額，不因員工作業種類、
    複雜性、學經歷、技能、勞力度、勞心度、年資、職位等不
    同而有多寡之差異，足見系爭夜點費不具勞務對價性等云云
    。惟查工資只要不違反勞基法及相關法令之規定，其如何計
    給，係屬兩造契約自由約定範圍；況且所有各項工資之給付
    ，未必每一項工資均依員工作業種類、複雜性、學經歷、技
    能、勞力度、勞心度、年資、職位等不同而異。兩造在被上
    訴人任職20多年期間，關於系爭夜點費，均以每小時固定金
    額計給，並未違反勞基法及相關法令之規定，自不因其給與
    方式係每人每小時之金額均固定相同，而異其性質。上訴人
    此項抗辯，亦不足採。
  (五)上訴人又辯稱被上訴人在例假日、休假日上中班或夜班，上
    訴人所發給之夜點費，並未依勞基法第39條規定，加倍發給
    ，足見系爭夜點費不屬工資云云。惟查，系爭夜點費既屬工
    資之一部分，已如前述，不能以上訴人未依勞基法第39 條
    之規定應加倍發給，而反推論為非工資，上訴人此項辯解倒
    果為因，毫不足採。
  (六)上訴人復辯稱94年6 月14日修正前勞基法施行細則第10 條
    第9 款規定，將夜點費排除於經常性給與之外，故系爭夜點
    費非屬工資云云。惟查，修正前勞動基準法施行細則第10條
    第9 款雖將「差旅費、差旅津貼、交際費、夜點費及誤餐費
    等」排除於同法第2 條第3 款所稱之「其他任何名義之經常
    性給與」以外，然該條款規定之「差旅費、差旅津貼、交際
    費、誤餐費」等，並非勞工在一般情形下所可經常獲得之給
    與，而「夜點費」與該等費用並列，則該條款所稱之「夜點
    費」，顯然亦指勞工在一般情形下所不能經常獲得者而言。
    惟本件系爭夜點費既屬被上訴人於特殊時間工作之對價，且
    任職20多年期間，每月均有領取之經常性給與，已如前述，
    則系爭夜點費其實質內容與該條款所稱之「夜點費」顯不相
    同，縱然兩者名稱相同，仍難將系爭夜點費，與修正前勞基
    法施行細則第10條第9 款規定之「夜點費」等同視之，而遽
    認系爭夜點費非工資。上訴人此項辯解，尚不足採。
  (七)勞基法之規定，係勞動條件之最低標準，關於工資，並以明
    文定其意義，該法並未規定，勞工於夜間工作，僱主不必加
    給工資，若有加給，亦不屬工資等語。查系爭夜點費既係被
    上訴人於夜間工作所獲得加給之報酬，且係任職20多年間，
    每月均有領取之經常性給與，完全符合勞基法關於工資之定
    義，即屬工資，應列入平均工資內計算，豈可以該法並未規
    定，勞工於夜間工作，僱主應加給工資，而認系爭夜點費不
    屬工資。上訴人辯稱依勞基法之規定，僱主無加給夜間工資
    之義務，故系爭夜點費不屬工資，不應列入平均工資內計算
    云云，亦不足採。
六、綜上所述，系爭夜點費，係被上訴人因工作而獲得之經常性
    報酬，具有「勞務對價性」及「經常性」，屬工資之一部分
    ，堪予認定。又因上訴人未將系爭夜點費計入平均工資內計
    給退休金，致被上訴人所領之退休金，分別短少如附表「退
    休金差額」欄所示之金額，此金額為兩造所不爭執，已如前
    述，從而被上訴人起訴請求上訴人給付被上訴人如附表「退
    休金差額」欄所示之金額，並依勞基法施行細則第29條第1
    項規定，請求各自被上訴人退休之日後第31日即如附表「利
    息起算日」欄所記載之日期起均至清償日止，按週年利率5
    ％計算之利息，即有理由，應予准許。原審判命上訴人如數
    給付，於法並無不合。上訴意旨指摘原判決不當，求予廢棄
    改判，為無理由，應予駁回。
七、本件事證已臻明確，兩造其餘攻擊防禦方法於判決結果不生
    影響，故不再一一審酌，併此敘明。
據上論結，本件上訴為無理由，依民事訴訟法第449 條第1 項、
第78條，判決如主文。
中　　華　　民　　國　　96　　年　　11　　月　　14　　日
                             勞工法庭
                                審判長法官  張國彬
                                法      官  吳登輝
                                法      官  鄭月霞
以上正本證明與原本無異。
本件不得上訴。
中　　華　　民　　國　　96　　年　　11　　月　　15　　日
                                書  記  官  陳靖華
附表：
┌───┬────┬────┬──┬──────┬──────┬────┬─────┐
│被上訴│到職日期│退休日期│任職│退休金基數  │月平均夜點費│退休金差│利息起算日│
│人姓名│年/月/日│年/月/日│年資├──────┼──────┤額      │年/月/日  │
│      │        │        │    │勞基法施行前│退休前三月  │        │          │
│      │        │        │    ├──────┼──────┤        │          │
│      │        │        │    │勞基法施行後│退休前六月  │        │          │
├───┼────┼────┼──┼──────┼──────┼────┼─────┤
│子○○│69/05/22│96/01/02│26年│8           │4,560元     │209,880 │96/02/02  │
│      │        │        │7 月├──────┼──────┤元      │          │
│      │        │        │10日│34          │5,100元     │        │          │
├───┼────┼────┼──┼──────┼──────┼────┼─────┤
│甲○○│70/04/24│96/01/15│25年│6           │2,280元     │135,200 │96/02/15  │
│      │        │        │8 月├──────┼──────┤元      │          │
│      │        │        │21日│35          │3,472元     │        │          │
├───┼────┼────┼──┼──────┼──────┼────┼─────┤
│辛○○│70/05/15│96/01/02│25年│6           │2,880元     │135,930 │96/02/02  │
│      │        │        │7 月├──────┼──────┤元      │          │
│      │        │        │17日│35          │3,390元     │        │          │
├───┼────┼────┼──┼──────┼──────┼────┼─────┤
│丑○○│66/10/11│96/01/24│29年│12          │3,540元     │165,330 │96/02/24  │
│      │        │        │3 月├──────┼──────┤元      │          │
│      │        │        │13日│32.5        │3,780元     │        │          │
├───┼────┼────┼──┼──────┼──────┼────┼─────┤
│丁○○│66/04/25│96/01/24│29年│14          │3,060元     │151,650 │96/02/24  │
│      │        │        │8 月├──────┼──────┤元      │          │
│      │        │        │29日│31          │3,510元     │        │          │
├───┼────┼────┼──┼──────┼──────┼────┼─────┤
│庚○○│69/05/22│96/01/02│26年│8           │6,390元     │276,812 │96/02/02  │
│      │        │        │7 月├──────┼──────┤元      │          │
│      │        │        │10日│34          │6,638元     │        │          │
├───┼────┼────┼──┼──────┼──────┼────┼─────┤
│己○○│68/04/10│96/01/03│27年│10          │4,500 元    │211,089 │96/02/03  │
│      │        │        │8 月├──────┼──────┤元      │          │
│      │        │        │23日│33          │5,033 元    │        │          │
├───┼────┼────┼──┼──────┼──────┼────┼─────┤
│壬○○│66/07/22│96/01/24│29年│14          │3,600元     │162,930 │96/2/24   │
│      │        │        │6 月├──────┼──────┤元      │          │
│      │        │        │2日 │31          │3,630元     │        │          │
└───┴────┴────┴──┴──────┴──────┴────┴─────┘
